臺灣臺中地方法院民事判決  
111年度重訴字第11號
原      告  劉盧阿珠
訴訟代理人  謝享穎律師
被      告  劉士豪  
            劉雯嘉  
上  二  人
訴訟代理人  蔡瑞煙律師
上開當事人間所有權移轉登記等事件，本院於中華民國111年4月
20日言詞辯論終結，判決如下：
    主　　文
原告之訴駁回。
訴訟費用由原告負擔。
    事實及理由
壹、程序方面：
　　按不變更訴訟標的，而補充或更正事實上或法律上之陳述者
    ，非為訴之變更或追加，民事訴訟法第256條定有明文，查
    原告起訴聲明第1項求為判決：被告甲○○應將坐落臺中市○○
    區○○段○000號土地所有權移轉登記予原告，其於理由說明係
    該土地應有部分3分之1，並經本院依據原告所主張之移轉之
    範圍為應有部分3分之1，核定本件訴訟標的價額，其後於民
    國111年4月26日具狀更正訴之聲明第1項為：甲○○應將上開
    土地應有部分3分之1所有權移轉登記予原告，以期與其起訴
    主張之事實相符，核屬補充事實上之陳述，依上開說明，自
    無不可，先予敘明。
貳、實體方面：
一、原告主張：伊配偶劉坤登於96年4月5日死亡時，遺臺中市○○
    區○○段○000地號及其他土地，其中繼承人劉啟忠在監服刑，
    故有關繼承財產事宜委由伊處理，伊與其他繼承人就上開土
    地協議分割由伊與劉啟川及劉啟心三人各取得由應有部分3
    分之1（系爭土地），伊取得部分即劉啟忠應得之3分之1部
    分係由劉啟忠借名登記伊名下，另因變賣其他土地，所得價
    金由繼承人受領，劉啟忠應分得之新臺幣（下同）170萬元
    部分（下稱系爭款項），則直接存入伊帳戶內。事後伊考量
    年事已高，恐突然身故，名下財產依法繼承，將會損及劉啟
    忠之權益，遂與劉啟忠及被告甲○○合意，再將系爭土地借名
    登記至甲○○名下，並於96年10月19日以贈與為原因，將所有
    權移轉登記至甲○○名下。另與被告乙○○、劉啟忠合意，將系
    爭款項消費寄託於乙○○帳戶內，而於101年9月3日以提轉定
    存方式，將系爭款項由伊后里郵局0000000號帳戶內轉入乙○
    ○帳戶內。是本件關於系爭土地部分先由劉啟忠與伊成立借
    名登記關係，再由伊與甲○○成立複委任關係，伊已於110年1
    0月21日以民事調解聲請狀送達作為終止與甲○○之委任關係
    ，委任關係既經終止，依照民法第179條之規定，甲○○自應
    將系爭土地移轉登記予原告，縱認甲○○與伊之間之複委任關
    係未經法定代理人劉啟忠之同意而不生效力，甲○○亦應依民
    法第179條之規定將系爭土地移轉登記予伊。系爭款項部分
    ，伊與乙○○成消費寄託關係，但未約定返還期限，伊於110
    年10月21日以民事調解聲請狀送達作為終止與乙○○之消費寄
    託關係，故依照民法第603條、602條第1項後段準用同法第4
    78條之規定，請求乙○○返還系爭款項予伊等語，起訴聲明求
    為判決：1.甲○○應將系爭土地所有權移轉登記予原告，2.乙
    ○○應給付原告170萬元，及起訴狀繕本送達翌日起至清償日
    止，按週年利率百分之5計算之利息。
二、被告方面：原告將確實將系爭土地贈與甲○○，且原告將系爭
    款項移轉至乙○○帳戶內，則欲贈與甲○○及乙○○二人作為將來
    成家立業之款項，並具體言明其中110萬元係給乙○○，剩餘6
    0萬元係給甲○○，並無原告所述之複委任關係或消費寄託關
    係，是原告起訴請求為無理由等語，答辯聲明求為判決：原
    告之訴駁回。
三、兩造不爭執之事項：
  ㈠原告配偶劉登坤在96年4月5日死亡，繼承人為原告、劉啟川
    、劉啟心、劉啟忠、劉瑜惠五人。
  ㈡原告在96年8月14日因分割繼承取得系爭土地，並於同年10月
    19日移轉登記予甲○○，登記原因為贈與。
  ㈢劉啟川、劉啟心、劉瑜惠於96年8月14日登記取得臺中市○○區
    ○○段00000○000地號土地所有權，並於97年1月8日移轉登記
    此2筆土地予訴外人，移轉登記原因為買賣。
  ㈣原告於101年9月3日將系爭款項轉入乙○○名下，並以定存定期
    存款繼續留存。
  ㈤劉啟忠於93年因搶奪案件經判處有期徒刑3年確定，並撤銷前
    案假釋，應執行殘刑有期徒刑1年11月29日，而接續執行，
    於97年9月22日因縮短刑期假釋出獄。
四、兩造爭執之事項：
  ㈠原告與劉啟忠就系爭土地是否有借名登記關係？原告是否有
    委任被告甲○○代為處理？該複委任是否有經甲○○之法定代理
    人劉啟忠之同意？
  ㈡原告依民法第179條規定請求甲○○將系爭土地移轉登記予原告
    有無理由？
  ㈢原告與乙○○之間就系爭款項是否有未定返還期限的消費寄託
    關係？
  ㈣原告依民法第602條第1項後段準用第478條後段規定，請求乙
    ○○返還系爭款項有無理由？ 
五、得心證之理由：　　
  ㈠原告主張劉啟忠就繼承系爭土地與其先成立借名契約，事後
    再由其與甲○○成立複委任關係乙節，為被告否認，經查，證
    人劉啟川到庭證稱：當初父親過世時，劉啟忠在在監服刑，
    外面又有負債，我們家裡聚會討論他的部分由原告繼承，父
    親死亡後處理完後事，我去面會時告訴劉啟忠，我跟他說你
    負債，放棄繼承，由媽媽保管，以後再還給你，他說好。中
    社段155地號土地，當時繼承人協議由我們兄弟繼承，劉啟
    忠部分由媽媽繼承代理等語（見本院卷第292頁），是依照
    劉啟川之證述系爭土地由原告代理劉啟忠繼承乙節，係經由
    原告與劉啟忠以外之兄弟討論之結果，劉啟忠並不知悉，事
    後僅由劉啟川告知其應繼承部分係由原告代理繼承，原告事
    後表示同意。然借名登記為契約之一種，須當事人互相表示
    意思一致，始能成立。但所謂互相表示意思一致，並不限於
    當事人間直接為之，其由第三人為媒介而將各方互為之意思
    表示從中傳達因而獲致意思表示之一致者，仍不得謂契約並
    未成立（最高法院68年台上字第1504號判決意旨參照）。而
    原告與劉啟忠以外之繼承人就系爭土地部分由原告代位繼承
    人雖非由劉啟忠直接參與，但其於多數人所達成之共識，透
    過劉啟川傳達予劉啟忠，並為劉啟忠所同意，應可認為劉啟
    忠已同意就其所應得之系爭土地登記於原告名下，事後再歸
    還劉啟忠，堪認為原告與劉啟忠確實透過第三人之媒介而成
    立借名登記契約無誤，可認原告此部分之主張為真實。
  ㈡至於原告在96年8月14日因分割繼承取得系爭土地，另於同年
    10月19日以贈與為原因移轉登記予甲○○，移轉登記時，劉啟
    忠尚未出監，參酌證人劉啟川所述，係因原告考量年事已高
    ，借名登記予其名下，將來其往生，原告之繼承人均得繼承
    該財產，故而將系爭土地移轉登記予甲○○名下等語（見本院
    卷第293頁），然甲○○當時為未成年人，其成立複委任之法
    律關係，自應經法定代理人之同意，茲就原告與甲○○間之複
    委任關係，業經甲○○之法定代理人同意乙節，既經被告否認
    ，參照劉啟忠於101年5月3日所提出之關於本院101年度家訴
    字第36號民事答辯狀內亦稱：伊因父親死於96年4月5日死亡
    ，因案在監執行中，乃委任原告辦理遺產土地過戶事宜，但
    未拋棄繼承，原告未經伊同意，就將系爭土地贈與予伊子名
    下等語(見本院卷第155頁），堪認將系爭土地過戶於甲○○名
    下乙節，並未經劉啟忠之同意，遑論係成立複委任之法律關
    係。及原告於另一事件（即本院100年度司家調字第1371號
    、101年度家訴字第36號）審理所提出之答辯狀亦陳稱：劉
    啟忠在外負債甚多，故請求將其應繼承土地即臺中市○○區○○
    段000地號土地先由原告繼承，再予聲請人之子甲○○等語（
    見本院卷第143頁、149頁），所指亦為贈與，而非複委任之
    法律關係，原告事後提起本件訴訟又改稱雙方係成立複委任
    之法律關係，說辭反覆，前後不一，茲審酌原告提起本件訴
    訟，顯受劉啟忠之影響，而為對其有利之主張及陳述，其事
    後所述乃權衡利害後而為，故認原告於本件所為主張及陳述
    ，較不可採信。則原告對所主張之有利事實，復未能具體舉
    證以實其說，其此部分之主張，實難率予採信。
  ㈢又不當得利依其類型可區分為「給付型之不當得利」與「非
    給付型不當得利」，前者係基於受損人之給付而發生之不當
    得利，後者乃由於給付以外之行為（受損人、受益人、第三
    人之行為）或法律規定或事件所成立之不當得利。在「給付
    型之不當得利」應由主張不當得利返還請求權人（受損人）
    ，就不當得利成立要件中之「無法律上之原因」負舉證責任
    （最高法院100年度台上字第899號民事判決意旨參照），查
    本件原告將系爭土地以贈與為原因登記於甲○○名下，有原告
    提出之土地登記謄本為證（見本院卷第25頁），原告主張係
    因其與甲○○間與成立借名登記後之複委任關係未經法代理人
    同意，複委任法律關係未成立，而構成無法律上之原因，然
    為被告所否認，依上開說明，自應由原告就彼此間係複委任
    關係先負舉證責任。又查，證人劉啟川證稱：原告與劉啟忠
    等繼承人協議時，雖協議先由原告繼承劉啟忠部分，並無協
    議要將系爭土地贈與甲○○，是因為原告覺得年紀大了，登記
    於其名下，將來如果往生，我們這些繼承人都可以繼承，所
    以為了保留劉啟忠這份土地，考量甲○○是劉啟忠的兒子，所
    以就過戶至甲○○名下，當時都是由劉啟心找代書辦理，我們
    包含劉啟忠的印章，都給劉啟心等語（見本院卷第292至293
    頁），是依照劉啟川之證述，原告將系爭土地過戶至甲○○名
    下，係考量其往生後，原告之繼承人均得繼承系爭土地，故
    而將系爭土地直接過戶至劉啟忠之子甲○○名下，然原告是否
    有與甲○○成立複委任之關係，並無法依據上開證詞得知。況
    且，參照劉啟忠於100年12月6日所提出之民事聲請回復繼承
    原狀乙節狀，記載：「聲請人（即劉啟忠）向獄方申請委任
    人為聲請人之母親委任辦理繼承不動產房屋一棟（臺中市○○
    區○○里○○○00號）及田地一筆（臺中市○○區○○段000地號），
    然而聲請人並未拋棄繼承權，法令規定必須繼承聲請人名下
    ，一切應依法令規定繼承，擅自將之不動產房屋於母親名下
    田地為聲請人之兒子名下，顯於（贅語）違反繼承之法令規
    定，也嚴重損害聲請人之財產及權益」等語（見本院卷第13
    9頁），該狀紙為劉啟忠於100年12月5日所書立，顯見劉啟
    忠事後之陳述，並不知悉原告將系爭土地過戶與甲○○係之過
    程，遑論同意成立複委任關係，是原告主張與甲○○間之另外
    成立複委任關係，尚非可採。此外，原告又未能提出其他更
    為有利之證據，其主張本件之給付關係係「複委任」法律關
    係，尚非可採。是原告主張兩造間為複委任關係，因欠缺法
    定代理人之同意而無法律上之原因乙節，亦屬無據。
  ㈣原告又主張劉啟忠與其成立消費寄託關係乙節，亦為被告所
    否認，經查，證人劉啟川又證稱：劉坤登之土地繼承登記後
    有出賣，土地出賣後錢是我們兄弟三人分，一人分得280萬
    元，因為劉啟忠欠他姐姐劉瑜惠90萬元，所以將90萬元還劉
    瑜惠，170萬元則由原告代管等語（見本院卷第294頁），參
    酌證人劉啟川前述：我去面會時告訴劉啟忠，我跟他說你負
    債，放棄繼承，由媽媽保管，以後還給你，劉啟忠說好等語
    （本院卷第292頁），堪認原告與劉啟忠間就系爭款項成立
    消費寄託關係無誤。至於原告主張與乙○○間亦成立消費寄託
    關係乙節，則為乙○○所否認，經查，證人劉啟川又證稱：我
    二弟劉啟心在101年2月往生，原告身體不好，擔心這筆錢將
    來變成我們兄弟來分，所以要將系爭款項寄到乙○○名下，並
    說這筆款項要寄給劉啟忠當時在監獄服刑的零用錢等語，原
    告不可能要將170萬元全部都給乙○○，因為她孫子那麼多，
    只贈與給乙○○，這樣不公平，不可能這樣做，大家都會計較
    ，如果贈與都要贈與等語（見本本卷第294頁），惟查，劉
    啟忠於97年9月22日因縮短刑期假釋出獄，而原告將系爭款
    項轉至乙○○名下之時間為101年9月3日，當時劉啟忠已假釋
    出獄，何來將款項作為劉啟忠在監獄服刑之零用錢之用？顯
    非無疑。且證人劉啟川既然證稱原告擔心劉啟忠所寄託之存
    款，將來其他兄弟都有機會繼承該財產，故而將系爭存款改
    存放於乙○○名下，足見原告顯不欲由劉啟忠其外之兄弟或繼
    承人有機會繼承該筆款項，且該筆款項原本即應歸屬劉啟忠
    ，如欲避免其他兄弟或繼承人繼承該筆款項，自應改寄放於
    劉啟忠帳戶名下，然劉啟忠又有在外舉債之問題，則改寄放
    於劉啟忠子女帳戶名下，自屬合理之選擇，而將直接贈與劉
    啟忠之子女，似與原告其他子孫無關係，並無對其他子孫不
    公之問題，且考量甲○○本身亦受系爭土地贈與之過戶登記，
    則原告將系爭款項直接贈與乙○○，再由乙○○及甲○○二人分得
    ，亦不無可能，且被告辯稱原告贈與時告稱其中由乙○○取得
    110萬元，甲○○取得其中60萬元，應無對甲○○不公之問題，
    可見證人證稱原告如欲贈與一定也贈與予其他子孫乙節，顯
    與本件個案之實情不符，尚難率予採信。反面推之，乙○○抗
    辯系爭款項係原告贈與乙節，並非無採信之餘地。參照劉啟
    忠於101年5月3日所提出之關於本院101年度家訴字第36號民
    事答辯狀內亦稱：伊在監執行中，當時兄弟有義務將父親其
    留二筆土地處分後伊所應得之180萬元（應為170萬元之誤）
    先寄託於原告帳戶名下，原告在伊不清楚下，將伊之款項轉
    至原告（應為乙○○之誤）帳戶名下（見本院卷第159頁），
    益見劉啟忠並不同意原告將系爭款項轉至乙○○帳戶內。另查
    ，101年9月3日將系爭款項轉入乙○○名下，並以定存定期存
    款繼續留存，雖提出提領款項之帳戶及交易清單為證（見本
    院卷第29頁），然自其帳戶內提領系爭款項金額之記錄，並
    無法依據該等資料，認定原告提領款項之原因及目的，此外
    ，原告復未能提出其他有利之證據證明其與乙○○間係基於消
    費寄託關係，則原告以110年10月21日民事調解聲請狀送達
    作為終止與乙○○之消費寄託關係，依照民法602條第1項後段
    準用同法第478條之規定，請求乙○○返還系爭款項，要難認
    為有據。
  ㈤綜上所述，原告依據終止委任之法律關係、不當得利之法律
    關係，請求甲○○應將系爭土地所有權移轉登記予原告；依據
    民法602條第1項後段準用同法第478條之規定，請求乙○○應
    給付170萬元，及起訴狀繕本送達翌日起至清償日止，按週
    年利率百分之5計算之利息，均無理由，應予駁回。
  ㈥因兩造其餘攻擊或防禦方法，核與判決結果無關，故不另為
    贅述，併此敘明。
六、據上論結，原告之訴為無理由，應依民事訴訟法第78條，判
    決如主文。
　　
中　　華　　民　　國　　111 　年　　5 　　月　　4 　　日
                   民事第一庭 法  官  許石慶

右正本證明與原本無異。
如不服本判決，應於送達後二十日內向本院提出上訴狀 (須附繕
本)。
中　　華　　民　　國　　111 　年　　5 　　月　　4 　　日
                      書記官  林玉門